臺灣臺南地方法院民事判決
110年度訴字第1943號
原      告  李  善    住○○市○○區○○○○000號
訴訟代理人  許世彣律師
被      告  李含笑    住○○市○○區○○○里○○○○00號之00
上列當事人間請求分割共有物事件，經本院於民國111年9月6日
言詞辯論終結，判決如下：
　　主  文
一、兩造共有坐落臺南市○○區○○○○段00000地號土地，分割方法
    為：如附圖「李含笑分割方案」所示編號「甲2」部分面積4
    61平方公尺分歸原告取得；編號「乙2」部分面積462平方公
    尺分歸被告取得。　　
二、訴訟費用由兩造平均負擔。
    事  實  及  理  由
一、原告主張：坐落臺南市○○區○○○○段00000地號土地（下稱系
    爭土地）為兩造所共有，應有部分各為2分之1。系爭土地無
    不分割之協議，亦無不能分割之情形，經兩造協調不成。系
    爭土地上有1棟未保存登記房屋為原告所有，如依被告之分
    割方案勢必拆到現有房屋及圍牆之一部分。為維持土地使用
    及通行之現況，請求裁判分割如原告所提之分割方按。被告
    則主張系爭土地北側，有多達2層樓的高低落差，如將北半
    部土地全部分給被告，對被告極度不公；且系爭土地南側地
    界毗鄰道路本可對外通行，無須另於土地內留設道路。被告
    承諾在原告有生之年會維持現有房屋，不會拆除，應以被告
    方案較為適當等語。
二、按各共有人，除法令另有規定外，得隨時請求分割共有物（
    民法第823條第1項、第824條第1項、第2項參照）。又按法
    院定共有物分割之方法，固可由法院自由裁量，惟應斟酌各
    共有人之意願、利害關係、共有物之性質、分割後之經濟效
    用及公共利益等為公平決定。又共有物如何分割為適當，法
    院應斟酌當事人意願、共有物之使用情形、經濟效用及全體
    共有人之利益等情形而為適當之分割。經查：
　㈠系爭土地為鄉村區乙種建築用地，土地內南半部有未保存登
    記磚造平房1棟、鐵皮倉庫1棟，北半部種植果樹、蔬菜，南
    側地界臨東西向道路，北側地籍線與鄰地高低落差至少2公
    尺以上，目前對外出口設於土地西側，全部為原告所使用；
    原告與被告之母為姊妹，被告之母於被告嬰幼時即已過世，
    兩造一同居住，直至民國70幾年被告才搬離系爭土地等情，
    經本院會同地政人員勘驗現場，有勘驗筆錄、現場圖、照片
    、複丈成果圖附卷足參（訴卷41-59頁），堪信屬實。
　㈡原告所提方案，主要將系爭土地分割為南、北各半，惟系爭
    土地「北側」地界與鄰地高地落差多達2公尺以上，南側地
    界則緊臨現有巷道，可知北半部土地的地理條件顯然劣於南
    半部土地甚多，而被告所提方案係以「南北向」分割線將系
    爭土地分為東、西各半，如此兩造均承受北側高低落差之不
    利益，及享有南側地界毗鄰巷道之利益，較符合公平原則。
    雖原告主張系爭土地上之磚造平房（門牌台南市○○區○○○○00
    0號）為伊單獨所有，應保持房屋現狀等語，惟查上開磚造
    平房原係兩造繼承之竹造平房，於64年間拆除重建為目前現
    狀，至今已約40餘年，被告自出生起迄66年結婚後均與原告
    同住於該房屋，直至73年間才搬離（訴卷41、68、75頁），
    兩造於訴訟中對該房屋產權問題固有爭執，然因房屋興建年
    代久遠，現存證據資料均無法證實上開磚造平房是原告單獨
    所有，抑或屬兩造共有，而該房屋又未經登記，所受保護程
    度尚不能與合法建築物相比，則就本件分割「土地」本身而
    言，自仍認應以符合將來經濟效益及公平性為主要考量。原
    告所提方案僅慮及一己使用土地之現況，將非房屋坐落部分
    分配給被告，然如前所述，該分配結果不僅對被告顯然不公
    ，且分割後地形亦呈狹長型，不若被告所提方案分割後各筆
    土地較為方正，且均有臨現有對外巷道，較符合經濟效用。
    再者，被告已當庭承諾於原告有生之年不會拆屋，會保持房
    屋現狀讓原告繼續居住（訴卷34頁），是比較兩方案優缺點
    ，應認以被告所提分割方案予以分割，較為合理正當，爰判
    決如主文第1項所示。
三、末按因共有物分割、經界或其他性質上類似之事件涉訟，由
    敗訴當事人負擔訴訟費用顯失公平者，法院得酌量情形，命
    勝訴之當事人負擔其一部，民事訴訟法第80條之1定有明文
    。本件雖准依原告請求分割兩造共有土地，然分割方法係法
    院考量全體共有人利益，如由被告負擔全部訴訟費用顯失公
    平，是酌量兩造情形，由兩造各按其應有部分比例負擔訴訟
    費用。
中　　華　　民　　國　　111 　年　　10　　月　　7 　　日
                  民事第一庭    法  官  蔡雅惠
以上正本係照原本作成。
如不服本判決，應於送達後20日內，向本院提出上訴狀並表明上
訴理由，如於本判決宣示後送達前提起上訴者，應於判決送達後
20日內補提上訴理由書（須附繕本）。如委任律師提起上訴者，
應一併繳納上訴裁判費。 
中　　華　　民　　國　　111 　年　　10　　月　　11　　日
                                書記官  黃稜鈞